【裁判字號】    98,上易,2228
【裁判日期】    981120
【裁判案由】    妨害自由
【裁判全文】
臺灣高等法院刑事判決                98年度上易字第2228號
上  訴  人
即  被  告  乙○○
            甲○○
共      同
選任辯護人  姜明遠  律師
上列上訴人因妨害自由等案件，不服臺灣臺北地方法院98年度易
字第980號，中華民國98年7月27日第一審判決（起訴案號：臺灣
臺北地方法院檢察署97年度偵字第23996號），提起上訴，本院
判決如下：
    主  文
上訴駁回。
乙○○、甲○○均緩刑貳年。
    事  實
一、乙○○於民國94年9月26日經臺灣臺北地方法院之拍賣程序
    拍定取得臺北市○○區○○路411號1樓、2樓之房屋（下稱
    系爭房屋），因系爭房屋並未執行點交程序，由柯賜海占有
    ，其後柯賜海入監服刑而委託丙○○管理占有系爭房屋，乙○○之子甲○○因見遲遲未能取得系爭房屋之占有，乃與「
    江文章」（姓名年籍不詳）及另一姓名年籍不詳之成年男子
    ，邀丙○○於97年8月23日在臺北市○○○路某處「麥當勞
    」速食店（下稱民生東路麥當勞速食店）洽談，與丙○○達
    成給付新臺幣（下同）20萬元後放棄占有系爭房屋之協議，
    惟丙○○事後反悔無下文，乙○○及甲○○明知應循正當法
    律途徑解決民事糾紛，不得逕自強迫他人行無義務之事，因
    認丙○○不遵守約定無解決事情之意願，且乙○○已持續付
    出系爭房屋之高額銀行貸款利息及管理費，為儘速取得系爭
    房屋占有，竟與「江文章」及姓名年籍不詳之成年男子約5
    人，共同基於使人行無義務之事之犯意聯絡，由乙○○於97
    年8月26日下午5時許，以電話與丙○○相約於同日晚上7時
    30分許，在臺北市中山區○○○路○段86號2樓之「麥當勞
    」速食店（下稱南京東路麥當勞速食店）內洽談搬遷補償事
    宜後，由乙○○及甲○○夥同「江文章」等姓名年籍不詳成
    年男子5人一同前往，由部分成年男子佇立於南京東路麥當
    勞速食店內部樓梯及外部騎樓，對丙○○施以心理壓力，於
    丙○○不願當場同意放棄系爭房屋之占有時，即由「江文章
    」及另一成年男子輪流以三字經咒罵丙○○（涉嫌公然侮辱
    部分未據告訴），再將5萬元置於桌上脅稱：「你一定要收
    這5 萬元，且須簽立『使用權搬遷拋棄書』，若不收或不簽
    ，看你樓梯走不走的下去，樓下還有很多人。」等語，而乙○○及甲○○則在旁觀看，丙○○因此心生畏懼當場簽署「
    使用權搬遷拋棄書」，於收取5萬元後離去，使丙○○行無
    義務之事。
二、案經丙○○（已撤回告訴）訴由臺北市政府警察局中山分局
    報告臺灣臺北地方法院檢察署檢察官偵查起訴。
    理  由
一、訊據被告二人固不否認乙○○於97年8月26日晚上7時30分許
    ，與「江文章」等數名不明成年男子在南京東路麥當勞速食
    店與證人丙○○洽談搬遷補償事宜，當日由丙○○簽署「使
    用權搬遷拋棄書」及收取5萬元之事實，惟否認有何妨害自
    由犯行，辯稱：渠等和同行之人均未出言恐嚇，於他人出言
    咒罵丙○○時，渠等也有出面制止，並沒有妨害自由之意，
    另甲○○當時人在樓下，是後來才上樓，並不知道整個交涉
    過程云云。經查：
  (一)有關被告二人於前揭時、地夥同「江文章」等5名成年男子
    與證人丙○○洽談搬離系爭房屋之相關事宜，由其中2名男
    子出言恫嚇命丙○○簽署「使用權搬遷拋棄書」及收取5萬
    元之事實，業據丙○○於偵查中證稱：案發當天是在5點多
    的時候由乙○○打電話相約在麥當勞，伊以為只有乙○○一
    個人來，結果是乙○○和甲○○與5、6個人一起來，後來其
    中有人就一直對伊罵三字經，並拿1張「使用權搬遷拋棄書
    」要伊簽名及要伊收取5萬元，伊不簽，對方就說看你樓梯
    走不走的下去，伊會害怕，所以就簽名並收下5萬元。後來
    乙○○和甲○○先離開，其他人叫伊先不要走，過一陣子伊
    才離開等語（見97年度偵字第23996號卷第35至36頁、第43
    至46頁），於原審證稱：乙○○父子到了麥當勞後，沒有講
    兩句話，旁邊兩個先前在民生東路麥當勞速食店見過面像兄
    弟的人就開始對伊咆哮辱罵，表示和他們談就好，且拿出「
    使用權搬遷拋棄書」要伊簽名，並丟出5萬元要伊收下，伊
    有表示不想簽也不想收，對方看起來要動粗，乙○○父子就
    起身阻擋，但該二人仍表示若不簽或不收，看伊是不是走得
    出這個樓梯。後來伊看對方態度強硬，而且說要讓伊樓梯走
    不下去，所以只好簽名拿錢再離開等語。當時除了乙○○父
    子以外，還有3位在旁邊，樓梯還有1位，樓下有兩三部車子
    內有人等語（見原審卷第71至78頁），且證人蔡有志（與丙○○一同在場之友人）於偵查中證稱：伊本來是和丙○○在
    談事情，後來有一對父子來，接著又有5、6個人上來一直罵
    三字經，然後有一個很兇的人就對丙○○說，頂多只能給5
    萬元，5萬元你不要就算了，我樓下還有很多人，再裝瘋就
    讓你走不出去。後來丙○○很無奈的簽字，伊就拉著丙○○
    走了，伊當時是很害怕，伊看丙○○應該也是有一點怕等語
    （見97年度偵字第23996號卷第46至47頁），核與丙○○所
    述對其如何遭被告夥同之人出言恐嚇及強迫簽署「使用權搬
    遷拋棄書」與收取5萬元等各情節，均無矛盾之處，可見丙○○上開證詞應非子虛，並無誣陷之情，而衡諸證人蔡有志
    與被告二人均無嫌隙，應無甘冒偽證罪風險而誣陷被告二人
    之必要，復與丙○○之證詞互核相符，堪認渠等證詞，均可
    採信。
  (二)參以被告乙○○為系爭房屋所有人，持續繳納貸款、管理費
    等，被告甲○○為其子，渠等對於丙○○占用系爭房屋之事
    顯有利害關係，「江文章」等不明成年男子與系爭房屋則無
    任何利害關係，若非「江文章」等不明成年男子事前已受被
    告二人委託，何以願意大費周章同往南京東路麥當勞速食店
    與丙○○洽談搬遷補償事宜，足見「江文章」等不明成年男
    子係由被告二人委託同往南京東路麥當勞速食店無疑，又被
    告甲○○邀集「江文章」等人與丙○○於97年8月23日會面
    洽談時，「江文章」已對丙○○出言稱：「…我先禮後兵…
    」，其後雙方以20萬元達成搬遷協議等事實，有被告提出之
    97年8月23日民生東路麥當勞速食店對話錄音光碟及譯文在
    卷可查（見原審卷第41頁），足見「江文章」早有恫嚇丙○○之意，被告二人於偵查中稱：丙○○在案發前幾日有約甲○○在民生東路麥當勞速食店談，後來達成以20萬元解決，
    之後丙○○反悔，所以又約在南京東路麥當勞速食店等語在
    卷（97年度偵字第23996號卷第65至68頁），而丙○○原係
    應允收取20萬元後搬離系爭房屋，並非自願僅收取5萬元之
    搬遷費，是被告二人既明知丙○○對20萬元搬遷費已反悔不
    願接受，丙○○豈有一經洽談後即心甘情願僅收取5萬元而
    搬離系爭房屋之理，可知丙○○確係在不得已遭人脅迫之情
    形下始簽署「使用權搬遷拋棄書」及收取5萬元至明。再者
    ，被告甲○○於偵查中稱：丙○○當天很不甘願，一直說不
    合成本，伊就說快一點，不然我們就走了等語在卷（97年度
    偵字第23996號卷第69頁），可見被告甲○○於丙○○遭脅
    迫時確實在場甚明，其推稱當時不在場，自不可採。
  (三)綜上，被告二人先推由被告乙○○邀集丙○○出面談判，繼
    則夥同「江文章」等不明成年男子5人一同前往，並出資給
    付5萬元予丙○○，且在場見聞丙○○遭「江文章」等不明
    成年男子脅迫之過程，任令「江文章」等不明成年男子使丙○○行無義務之事，因而取得「使用權搬遷拋棄書」文件之
    利益，足見被告二人與「江文章」等不明成年男子間，有犯
    意聯絡及行為分擔，至為灼然，被告二人上開辯解，均不足
    採，本案事證明確，被告二人之犯行，均洵堪認定。
二、按刑法第304條之強暴、脅迫，祇以所用之強脅手段足以妨
    害他人行使權利，或足使他人行無義務之事為已足，並非以
    被害人之自由完全受其壓制為必要。最高法院28年度上字第
    3650號判例可資參照，又所謂「強暴」，係廣義指直接或間
    接對人行使之有形強制力而言；所稱「脅迫」，乃指以使人
    心生畏懼之意為目的，而以加害之意通知他人。查被告二人
    夥同5名成年男子一同前往南京東路麥當勞速食店與丙○○
    談判，由其中2名男子出言恫稱丙○○若不收取5萬元並簽署
    使用權搬遷拋棄書，則讓丙○○無法走下樓梯，致丙○○不
    得不簽署使用權搬遷拋棄書並收取5萬元，已使丙○○行無
    義務之事，核渠等所為，均係犯刑法第304條第1項之強制罪
    。被告二人與成年男子5名，事前謀議，事後分工，有犯意
    聯絡及行為分擔，均為共同正犯。又被告以外之人於審判外
    之言詞或書面陳述，除法律有規定者外，不得作為證據，刑
    事訴訟法第159條第1項定有明文。查丙○○在警詢中之陳述
    ，係為審判外之陳述，且係以告訴人身分所為，顯有使被告
    受刑事處罰之意，無較為可信之特別情況，且丙○○於檢察
    官偵查及原審審理中到庭證述明確，其於警詢中之陳述尚非
    證明犯罪事實存否所必要，又無其他法定得為證據之例外事
    由，揆諸前揭說明，該警詢中之陳述不得為證據。再被告以
    外之人於偵查中向檢察官所為之陳述，除顯有不可信之情況
    者外，得為證據。刑事訴訟法第159條之1第2項亦有明文，
    證人丙○○與蔡有志於偵查中向檢察官所為之陳述，經檢察
    官命渠等具結以證人身分據實陳述，已有偽證罪處罰足供擔
    保，且無顯不可信之情況，揆諸前揭說明，自有證據能力。
    另外，有關本案用以認定被告犯罪事實之相關證據，檢察官
    及被告與辯護人均不爭執有證據能力，且核該等證據之取得
    並無違法情事，亦無不宜為證據之情形，均有證據能力。
三、原審以被告乙○○、甲○○之犯行明確，適用刑法第28條、
    第304條第1項、第41條第1項前段，刑法施行法第1條之1之
    規定，審酌被告二人明知應循正當途徑解決民事糾紛，卻不
    循合法途徑妥適解決，竟夥同他人使被害人行無義務之事，
    事後飾詞否認犯行，未能徹底悔悟，行為確有不該，惟念及
    被告乙○○係因丙○○占用系爭房屋受有損害，被告甲○○
    因見其父遲遲未能處理民事糾紛而參與本案，均非無端藉故
    滋事，且被告二人犯後已與丙○○達成和解，尚非全無悔意
    ，並依被告二人之教育程度、社會地位與經濟狀況等一切情
    狀，因認被告乙○○、甲○○共同以脅迫使人行無義務之事
    ，各處拘役40日、50日，如易科罰金，均以新臺幣2千元折
    算1日，經核於法並無違誤，量刑亦屬妥適。被告上訴以原
    判決僅以證人丙○○片面之指述為被告不利之認定，被告若
    有強暴脅迫之情事，自可逕命丙○○簽字，無須強迫丙○○
    收取5萬元，且被告與丙○○於案發前3天已合意以20萬元搬
    離系爭房屋，當時僅丙○○一人在場，被告當時並未施強暴
    脅迫，怎會在案發日即97年8月26日才對丙○○加以脅迫？
    顯不合理，又被告於97年8月24日自案外人王祺祥手中取回
    系爭房屋之占有，被告甲○○認沒必要與丙○○洽談，被告
    乙○○則認酌情給付5萬元，案發當日在現場並無任何人對
    被害人有強暴脅迫的行為，且現場有人對丙○○罵三字經時
    ，被告有起身阻擋，足見被告二人並無使人行無義務之事等
    指摘原判決不當云云；然原審就被告二人確於前揭時、地，
    夥同「江文章」等不詳姓名年籍成年男子5人與丙○○洽談
    搬離系爭房屋之相關事宜，並由其中2名男子出言恫嚇命丙○○簽署「使用權搬遷拋棄書」及收取5萬元之事實，已對
    卷內訴訟資料，逐一剖析，參互審酌，從而獲得有罪之心證
    ，詳述如前，難謂原判決僅以證人丙○○片面之指述為被告
    不利之認定。又證人丙○○於偵查及原審中均指述其先後如
    何遭被告二人夥同之人出言恐嚇及強迫簽署「使用權搬遷拋
    棄書」與收取5萬元等情綦詳，能具體描述而無矛盾之處，
    可見丙○○之證詞應非子虛，再衡諸證人蔡有志與被告二人
    均無嫌隙，本無甘冒偽證罪風險而誣陷被告之必要，復與丙○○之證詞互核相符，證詞自屬可採，足見被告二人確於前
    揭時、地，夥同5名成年男子與丙○○洽談搬離系爭房屋之
    相關事宜，由其中2名男子出言恫嚇命證人丙○○簽署「使
    用權搬遷拋棄書」及收取5萬元之事實。又共同正犯之意思
    聯絡，原不以數人間直接發生者為限，即有間接之聯絡者，
    亦包括在內。不限於事前有所協議，其於行為當時，基於相
    互之認識，以共同犯罪之意思參與者，亦無礙於共同正犯之
    成立。共同正犯間，非僅就其自己實施之行為負其責任，並
    在犯意聯絡之範圍內，對於他共同正犯所實施之行為，亦應
    共同負責。本案係肇因於丙○○占有系爭房屋，使被告乙○○遲遲未能取得系爭房屋之占有，並持續繳納房屋貸款等費
    用，而被告甲○○為乙○○之子，渠等對於丙○○占用系爭
    房屋之事實有實質利害關係，「江文章」等不明成年男子則
    與系爭房屋無何關連，衡之常情，「江文章」等不明成年男
    子5人若非受被告二人委託，自無願意同往南京東路麥當勞
    速食店恐嚇丙○○，堪認被告二人與「江文章」等不明成年
    男子間存有犯意聯絡，洵無疑義，且由證人丙○○於原審所
    證：「對方對我說這件事和我談就好，不用和乙○○他們談
    ，乙○○他們就沒有再說話。」（見原審卷第76頁），足見
    被告二人已將整個洽談搬離系爭房屋相關事宜委由「江文章
    」等不明成年男子處理，縱被告二人於談判時曾有起身阻擋
    其他人對丙○○惡言相向，惟依上述共同正犯之理論，亦不
    影響渠等共犯強制之犯行。再被告甲○○邀集「江文章」等
    人與丙○○於97年8月23日會面洽談時，「江文章」即已對
    丙○○出言：「…我先禮後兵…」，其後雙方以20萬元達成
    搬遷協議等事實，有被告二人提出之97年8月23日民生東路
    麥當勞速食店對話錄音光碟及譯文在卷可查（見原審卷第41
    頁），故被告於案發前3日才未對丙○○有強暴脅迫之行為
    ，然被告二人於案發前3天未施強暴脅迫與被告二人於97年8
    月26日涉犯刑法第304條強制罪之行為間並無關涉，難以此
    為被告二人有利之認定，被告二人前開所辯，均屬事後卸責
    之詞，並不足採，被告二人上訴均無理由，應予駁回。惟被
    告乙○○、甲○○二人已與告訴人達成和解，有丙○○於原
    審所提之陳報狀（見原審卷第53頁）在卷可稽，丙○○亦當
    庭表示願意原諒被告二人等，且被告二人均未曾受有期徒刑
    以上刑之宣告，有被告全國前案紀錄表可憑，足見被告乙○○、甲○○經此次偵審程序之教訓，當知警愓，應無再犯之
    虞，本院認被告二人所受刑之宣告，以暫不執行為適當，爰
    併均宣告緩刑2年，以勵自新。
據上論斷，應依刑事訴訟法第368條，刑法第74條第1項第1款，
判決如主文。
本案經檢察官黃全祿到庭執行職務。
中    華    民    國    98    年    11    月    20    日
                  刑事第二十三庭  審判長法  官  許宗和
                                        法  官  林海祥
                                        法  官  潘進柳
以上正本證明與原本無異。
不得上訴。
                                        書記官  任正人
中    華    民    國    98    年    11    月    20    日
附錄：本案論罪科刑法條全文
刑法第三百零四條
以強暴、脅迫使人行無義務之事或妨害人行使權利者，處三年以
下有期徒刑、拘役或三百元以下罰金。
前項之未遂犯罰之。


司法院資訊處製作；財團法人民間司法改革基金會備份。
